臺灣高等法院高雄分院刑事附帶民事訴訟判決
110年度附民上字第4號
上  訴  人  
即  被  告  羅卉姍

被  上訴人    
即  原  告  詹前浩（詹益智之繼承人）

上列當事人間因損害賠償案件，上訴人不服臺灣高雄地方法院，
中華民國109年10月30日第一審附帶民事訴訟判決（106年度附民
字第510號），提起上訴，本院判決如下：
  　主  文
上訴駁回。
    事實及理由
一、按當事人死亡者，訴訟程序在有繼承人、遺產管理人或其他
    依法令應續行訴訟之人承受其訴訟以前當然停止；上開規定
    於有訴訟代理人時不適用之；又承受訴訟人於得為承受時，
    應即為承受之聲明，民事訴訟法第168條、第173條前段、第
    175條第1項分別定有明文。而上開條文於刑事附帶民事訴訟
    準用之，刑事訴訟法第491條第5款亦有明文。查被繼承人詹
    益智於民國108年10月30日死亡，其繼承人為被上訴人即原
    告詹前浩（下稱被上訴人），有繼承聲明、繼承系統表、戶
    籍謄本等在卷可稽（原審卷第63至67頁），被上訴人並於原
    審109年5月4日準備程序期日當庭具狀、聲明承受訴訟（原
    審卷第87頁、93頁），核與前開規定相符，自應由被上訴人
    承受訴訟，合先敘明。
二、被上訴人主張：上訴人即被告羅卉姍（下稱上訴人）為繫情
    集團屏東卉翔督導區之督導長，其與訴外人即該集團董事長
    張和復、董事長特助張曼瑜【其2人已以連帶給付被上訴人
    新臺幣（下同）72,000元成立和解】基於詐欺之犯意聯絡，
    招攬被上訴人投資購買如附表所示之契約（下稱系爭契約）
    ，詎被上訴人依系爭契約所載總金額繳款予繫情集團後，迄
    未能取回款項，被上訴人因此受有損害，爰依侵權行為之法
    律關係請求損害賠償。並聲明：㈠上訴人應給付被上訴人144
    ,000元，及自106年9月16日起至清償日止，按週年利率5%計
    算之利息；㈡願供擔保請准宣告假執行。
三、上訴人則以：否認有詐欺犯行，其餘答辯均引用刑事案件之
    卷證資料，並主張時效抗辯。聲明：駁回被上訴人之訴。
四、原審判決上訴人應給付被上訴人72,000元，及自106年9月16
    日起至清償日止，按週年利率5%計算之利息，並依職權宣告
    假執行、附條件免假執行，駁回被上訴人其餘之訴及假執行
    之聲請。上訴人不服，提起上訴請求：㈠原判決關於命上訴
    人給付72,000元本息及假執行之宣告均廢棄。㈡上開廢棄部
    分，被上訴人在第一審之訴及假執行之聲請均駁回；被上訴
    人則請求駁回上訴。原審為被上訴人部分勝訴、部分敗訴之
    判決，僅上訴人就其敗訴部分提起上訴，被上訴人未上訴部
    分已確定。　
五、兩造不爭執之事實：
  ㈠系爭契約為繫情集團所設計推出之三年期躉繳型如意生活契
    約，每單位投資款為144,000元，詹益智於104年3月30日與
    山寬事業股份有限公司（下稱山寬公司）簽約，為新約，非
    屬舊約滿期後續約或轉約而來，且詹益智確實有依契約所載
    總金額繳款144,000元予繫情集團。
  ㈡系爭契約之業績屬於繫情集團屏東卉翔督導區。
  ㈢詹益智簽訂系爭契約時，上訴人為繫情集團屏東卉翔督導區
    之督導長；張和復為繫情集團之董事長；張曼瑜為繫情集團
    之特助。
  ㈣系爭契約期滿後，未再續約、轉約為繫情集團之其他投資標
    的。
  ㈤詹益智就系爭契約之投資款已經原招攬之業務員即郭寶琴先
    代償72,000元。
六、得心證之理由：
  ㈠按因犯罪而受損害之人，於刑事訴訟程序得附帶提起民事訴
    訟，對於被告及依民法負賠償責任之人，請求回復其損害；
    附帶民事訴訟之判決，應以刑事訴訟判決所認定之事實為據
    ，刑事訴訟法第487條第1項、第500條前段分別定有明文。
    又因故意或過失，不法侵害他人之權利者，負損害賠償責任
    ，民法第184條第1項前段亦有明定。另依民法第216條第1項
    規定，損害賠償，除法律另有規定或契約另有訂定外，應以
    填補債權人所受損害及所失利益為限。
  ㈡查上訴人所犯詐欺罪，業經本院以110年度金上重訴字第1號
    等刑事判決判處罪刑在案，並有該案刑事卷證為佐，被上訴
    人主張之事實，自堪信為真實。上訴人故意不法侵害詹益智
    之財產權，應負侵權行為損害賠償責任，堪以認定。又詹益
    智就系爭契約之投資款已經郭寶琴先代償72,000元一節，已
    如前述，是此部分金額業經原審予以扣除，駁回被上訴人於
    第一審之訴而告確定。從而，被上訴人主張其就系爭契約之
    投資款受有72,000元之損失部分（計算式：144,000-72,000
    ＝72,000），核屬可採。
  ㈢另按消滅時效，自請求權可行使時起算；因侵權行為所生之
    損害賠償請求權，自請求權人知有損害及賠償義務人時起，
    2年間不行使而消滅，民法第128條前段、第197條第1項前段
    規定甚明。關於侵權行為損害賠償請求權之消滅時效，應以
    請求權人實際知悉損害及賠償義務人時起算，非以知悉賠償
    義務人因侵權行為所構成之犯罪行為經檢察官起訴，或法院
    判決有罪為準。是請求權人若實際知悉損害及賠償義務人時
    ，即起算時效，並不以賠償義務人坦承該侵權行為之事實為
    必要，至該賠償義務人於刑事訴訟中所為之否認或抗辯，或
    法院依職權所調查之證據，亦僅供法院為判刑論罪之參酌資
    料而已，不影響請求權人原已知悉之事實（最高法院72年台
    上字第738號判例意旨、85年度台上字第2113號判決意旨參
    照）。而如當事人間就「知」之時間有所爭執，應由賠償義
    務人就請求權人知悉在前之事實，負舉證責任（最高法院10
    4年度台上字第1009號判決意旨參照）。經查，詹益智於104
    年3月30日與繫情集團旗下之山寬公司簽約並繳款後，迄至1
    05年3月30日仍有收受繫情集團給付之增值金一節，有繫情
    集團105年3月30日支出明細帳在卷可佐（原審卷第61頁），
    足見詹益智最早於105年4月以後方可能知悉遭到詐騙，且其
    所受損害及賠償義務人包含上訴人等情。上訴人雖主張時效
    抗辯，然未見其提出任何證據、亦未陳明其所認詹益智知悉
    損害及賠償義務人之時點為何，僅空言泛稱時效抗辯云云，
    難認可採。再者，本件檢察官於106年6月30日以上訴人等人
    違反銀行法等罪嫌提起公訴，而詹益智迄至105年3月底，仍
    繼續自繫情集團收受增值金，是以對詹益智而言，在繫情集
    團中斷給付增值金（即第二次發放日106年3月30日）之前，
    甚至於檢察官起訴上訴人前，實難謂詹益智業已知悉損害及
    賠償義務人。是本件侵權行為損害賠償請求權之消滅時效，
    最早應自106年3月30日起算，而詹益智於106年8月23日提起
    本件附帶民事訴訟，有刑事附帶民事訴訟起訴狀及原審收狀
    戳章可稽（原審卷第4至7頁），尚未逾2年期間，其請求權
    消滅時效尚未完成，故上訴人此部分所辯顯不足採。
七、綜上所述，原審認被上訴人此部分之請求為有理由，因而依
    侵權行為之法律關係，判命上訴人應給付被上訴人72,000元
    ，及自106年9月16日起至清償日止，按週年利率5%計算之利
    息，暨就被上訴人勝訴部分，宣告假執行及附條件免假執行
    ，於法並無不合。上訴人上訴意旨指摘原判決對其不利部分
    有所不當，求予將該部分廢棄，並駁回被上訴人在第一審之
    訴，為無理由，應予駁回。
八、本件事證已臻明確，兩造其餘主張、陳述及所提證據，核與
    判決結果不生影響，爰不另論述，併此敘明。
據上論結，本件上訴為無理由，依刑事訴訟法第490條前段、第3
68條，判決如主文。
中　　華　　民　　國　　111 　年　　4 　　月　　27　　日
                  刑事第二庭  審判長法  官  孫啓強
                                    法  官  范惠瑩
                                    法  官  鄭詠仁
以上正本證明與原本無異。
不得上訴。
中　　華　　民　　國　　111 　年　　4 　　月　　27　　日
                                    書記官  楊明靜
附表：
編號 簽約人  契約編號    簽約日期（民國）  繳付金額（新臺幣）            備註 1 詹益智 RE00000000 104 年3 月30日 144,000 元 其中72,000元部分，已經訴外人郭寶琴先予代償。                               總金額：    144,000 元